臺灣高等法院臺中分院刑事判決　　 94年度上更(一)字第246號
上　訴　人
即　被　告　乙○○
選任辯護人　陳銘釗　律師
上列上訴人因違反貪污治罪條例案件，不服臺灣彰化地方法院93
年度訴字第1461號中華民國93年12月24日第一審判決（起訴案號
：臺灣彰化地方法院檢察署93年度偵緝字第439號） ，提起上訴
，經判決後，由最高法院發回，本院更為判決如下：
    主  　　文
原判決撤銷。
乙○○依據法令從事公務之人員，侵占公有財物，處有期徒刑壹
年拾月，褫奪公權貳年，緩刑伍年。
    事  　　實
一、乙○○自民國（下同）七十八年間起至九十二年十二月止，
    係交通部公路總局臺中區監理所彰化監理站（以下簡稱為彰
    化監理站）之約僱人員，並自九十一年七月起，負責該監理
    站第一股機車新車請領牌照、異動及罰金之收費公務，為依
    據法令從事公務之人員。依據彰化監理站經收規費解繳公庫
    之程序，各收費窗口經收規費之人員應於當日下午三時至四
    時十五分之間，將該日已收取之民眾繳納規費及罰金款項交
    給彰化監理站出納人員莊淑甘，由莊淑甘於當日下午四時三
    十分之前將上開款項解繳至花壇農會之駐站公庫；至於當日
    下午四時十五分起至五時下班前所收取之規費及罰金款項，
    則由各收費窗口經收規費之人員置放入收費袋，封面載明窗
    口別、經收人員姓名、金額，再加以彌封，並於下午五時下
    班後，交予該站出納人員莊淑甘收存於金庫，再由莊淑甘於
    翌日上班後，拆封對帳，再解繳公庫。詎乙○○明知上情，
    因其經濟況不佳，致於九十二年十月二十四日（星期五）下
    午四時十五分至五時之間，遭債權人至其收費窗口逼討債務
    時，竟意圖為自己不法之所有，將其於此段時間因經辦上開
    公務所收取並持有之新臺幣（下同）四萬餘元公有財物，擅
    自取走三萬元，而將此三萬元公有財物侵占入己，用以支付
    其債務。
二、嗣至同年月二十七日（星期一）上午九時許，彰化監理站出
    納人員莊淑甘拆封對帳時，發現乙○○所經手之規費現金袋
    短少三萬元，經詢問乙○○，乙○○初尚答稱不知道何以發
    生此事。惟經莊淑甘將此情向彰化監理站第五股股長葉惠山
    報告之後，乙○○知悉已無從卸責，乃於同日上午十時許，
    先從當天上午所收取之規費公款現金袋內，抽取二萬六千八
    百五十元，加上自有款項三千一百五十元，湊足三萬元交予
    莊淑甘。後至同日下午一時許，彰化監理站副站長林永洲、
    第一股股長賴欽發與出納員莊淑甘等人，同至第一股汽車新
    領牌照窗口、機車新領牌照窗口及汽機車異動代辦窗口抽查
    現金收款情形，發現乙○○當日收款現金為六萬零八百零八
    元，但電腦所顯示該窗口金額應為八萬九千二百零八元，扣
    除當時一筆已鍵入電腦系統，但尚未收取之規費一千五百五
    十元後，仍短少二萬六千八百五十元，經詢問乙○○，其答
    稱係代辦人員陳滄海領走牌號，但未繳牌照費，惟經莊淑甘
    立即電詢陳滄海，查無此情，乙○○始默認前情，並由莊淑
    甘將上開查核情形登載於該站內部業務稽核紀錄表。乙○○
    再於同日下午五時之前，請朋友攜款前來，將短少之二萬六
    千八百五十元交給莊淑甘，並於此後法務部調查局彰化縣調
    查站人員詢問時及偵查中自白犯行。
三、案經法務部調查局彰化縣調查站移送臺灣彰化地方法院檢察
    署檢察官偵查起訴。
    理　　  由
一、本案上訴人即被告乙○○（以下簡稱為被告）雖坦承伊於前
    開期間，確為彰化監理站之約僱人員，並自九十一年七月起
    ，負責該監理站第一股機車新車請領牌照、異動及罰金之收
    費公務。另被告亦是認彰化監理站經收規費解繳公庫之程序
    ，係由各收費窗口經收規費之人員於當日下午三時至四時十
    五分之間，將該日已收取之民眾繳納規費及罰金款項交給彰
    化監理站出納人員莊淑甘，由莊淑甘於當日下午四時三十分
    之前將上開款項解繳至花壇農會之駐站公庫，至於當日下午
    四時十五分起至五時下班前所收取之規費及罰金款項，則由
    各收費窗口經收規費之人員置放入收費袋，封面載明窗口別
    、經收人員姓名、金額，再加以彌封，並於下午五時下班後
    ，交予該站出納人員莊淑甘收存於金庫，再由莊淑甘於翌日
    上班後，拆封對帳，再解繳公庫等情。此外，被告亦坦承伊
    於九十二年十月二十四日（星期五）下午四時十五分至五時
    之間，因遭債權人至其收費窗口逼討債務，確有將伊因經辦
    上開公務所收取並持有之四萬餘元，擅自取走三萬元用以支
    付其債務，後於同年月二十七日（星期一）上午十時許，再
    從當天上午所收取之規費公款抽取二萬六千八百五十元，加
    上自有款項三千一百五十元，湊足三萬元交予莊淑甘，且又
    於同日下午五時之前，請家人攜款前來，將當日短少之二萬
    六千八百五十元交給莊淑甘等事。惟被告仍矢口否認上開所
    為，有犯貪污治罪條例第四條第一項第一款之侵占公有財物
    罪，並辯稱：伊所任職之彰化監理站，經收規費解繳公庫之
    程序嚴謹，一切收費情形、帳務稽核，均由電腦作業及專人
    負責，且逐日結帳及不定時抽查，從客觀環境上而言，伊絕
    無將所經收款項侵占入己之機會，而從伊在收費袋上，有書
    寫正確之收費金額觀之，亦可見伊並無侵占公款之意圖，本
    案實係因債權人前來逼債，伊因身上並無現金，一時情急，
    乃暫時取款應急，不料回家之後，忘記向管理家中財務之配
    偶告知此事，以致星期一上班時，才未攜帶應補足之現金，
    實非有意侵吞，且伊所經收之規費及罰金款項，在未解繳公
    庫之前，亦非貪污治罪條例第四條第一項第一款所稱之公有
    財物，如有犯罪，亦僅該當於圖利罪等語。
二、然查：本案被告上開犯行，除據其於法務部調查局彰化縣調
    查站訊問時，及於偵查中經檢察官訊問時，均坦白承認之外
    ，並經證人即彰化監理站副站長林永洲、管理股股長賴欽發
    、出納人員莊淑甘分別於法務部調查局彰化縣調查站訊問時
    ，及於偵查中經檢察官訊問時，均證述明確，並有彰化監理
    站內部業務稽核紀錄表及當日新領牌照機車規費清單在卷可
    稽，足徵被告上開偵查中之自白確與事實相符，堪以採信。
三、被告嗣於原審法院及本院審理時，雖以前開情詞置辯。惟本
    案被告於上開案發時間，係彰化監理站之約僱人員，並負責
    該監理站第一股機車新車請領牌照、異動及罰金之收費公務
    ，此係被告所是認之事實，並經彰化監理站副站長林永洲、
    管理股股長賴欽發、出納人員莊淑甘等人證述明確，則被告
    係依據法令從事上開規費及罰金收費公務之人員，自無可疑
    ；被告在向民眾收取上開規費及罰金之後，民眾所繳交之規
    費及罰金已置於經辦此項公務之被告之公權力掌握狀態下，
    而屬公有財物，亦應無疑義。被告辯稱上開規費及罰金尚未
    交予出納人員莊淑甘及解繳公庫之前，尚非「公有財物」，
    尚難採信。又本案被告於案發時所任職之彰化監理站，經收
    規費解繳公庫之程序固屬嚴謹，一切收費情形、帳務稽核，
    亦由電腦作業及專人負責，且逐日結帳及不定時抽查，但被
    告於前開案發時間，確有將其於九十二年十月二十四日（星
    期五）下午四時十五分至五時之間所收取之規費及罰金，擅
    自取出三萬元用以支付其個人債務，此究屬被告所坦承之事
    實，被告以彰化監理站上開經收規費解繳公庫之程序嚴謹，
    即據以辯稱伊不可能侵占公有財物，此部分所辯與事實不合
    ，自非可採。再，被告在擅自取出三萬元用以支付其個人債
    務之後，有在收費袋上書寫正確之收費金額，此情固據出納
    人員莊淑甘證明屬實，但證人莊淑甘同有證稱：「．．．．
    ．．我立即與乙○○對帳，詢問她為何短少三萬元，乙○○
    答稱不知道，我立即向第五股股長葉惠山報告，隨後乙○○
    於當日上午十時前將現金三萬元交給我補足．．．．．．」
    （見法務部調查局彰化縣調查站卷宗莊淑甘調查筆錄第三頁
    ）、「．．．．．．我於九十二年十月二十七日早上九點多
    發現乙○○於九十二年十月二十四日所交給我之尾款金額與
    收費袋彌封處所書寫總金額不符，短少三萬元，我就打電話
    詢問她，叫她要補足金額，後來，她於當日十點多有補三萬
    元給我，但是，當日下午一點多我和林泳州、賴欽發到窗口
    執行例行性查核業務，我打開乙○○所操作之電腦系統，資
    料顯示她那天到查核時間為止，共已收規費八萬九千二百零
    八元，但我們清點當時她手上的現金只有六萬零八百零八元
    ，再扣除當時一筆已鍵入電腦系統，但尚未收取之規費一千
    五百五十元，她仍短少二萬六千八百五十元，經我們質問，
    她表示是代辦陳滄海（筆錄誤載為林滄海，下同）拿走，但
    我們當場以乙○○之行動電話聯絡陳滄海，陳滄海表示並無
    此事，乙○○當場不講話，我就把該事登記在該紀錄簿上呈
    報長官知悉」（見九十三年度偵字第四六六七號偵卷第十一
    頁）等情。依據證人莊淑甘所證上情，被告在經證人莊淑甘
    質問九十二年十月二十四日收費袋內之現金何以短少三萬元
    之時，尚推稱不知道何以發生此事，後在證人莊淑甘等人發
    現九十二年十月二十七日當天被告所收規費，有短少二萬六
    千八百五十元現金之時，被告仍企圖以不實事項隱瞞其動用
    此部分二萬六千八百五十元現金之事實，顯見其並非毫無侵
    占公款之意圖。再徵之被告偵、審中，均坦承：伊係在先以
    九十二年十月二十七日所收取二萬六千八百五十元現金，加
    上自有款項三千一百五十元，湊足三萬元交予證人莊淑甘，
    後在九十二年十月二十七日下午五時下班之前，才又向朋友
    借調二萬六千八百五十元交給證人莊淑甘等情以觀，被告於
    九十二年十月二十四日（星期五）下午四時十五分至五時之
    間，在遭債權人至其收費窗口逼討債務之時，確有意圖為自
    己不法之所有，將其於此段時間因經辦上開公務所收取並持
    有之四萬餘元公有財物，擅自取走三萬元，而將此三萬元公
    有財物侵占入己，用以支付其債務，其事證甚為明確。被告
    以前開情詞否認其有侵占公款之意圖，難認可信。事證明確
    ，被告之上開犯行堪以認定。
四、本案被告任職於彰化監理站，負責該監理站第一股機車新車
    請領牌照、異動及罰金之收費公務，係依據法令從事公務之
    人員，核其侵占公有財物之犯行，係犯貪污治罪條例第四條
    第一項第一款之侵占公有財物罪。惟本案被告犯罪後，於偵
    查中自白犯罪，並已在偵查之前已將所侵占之現金全數自動
    歸還繳清，業據被告供述在卷，並經證人莊淑甘在調查站證
    述無訛，自應依據貪污治罪條例第八條第二項前段之規定，
    減輕其刑；再本案被告上開犯罪所得財物在新台幣五萬元以
    下，其在侵占三萬元公有財物之後，三日內並已將所侵占之
    現金全數歸還，其犯罪情節尚屬輕微，所犯應依據貪污治罪
    條例第十二條第一項之規定，遞減輕其刑；又本案被告因經
    濟狀況不佳，致遭債權人逼討債務而犯罪，所侵占之現金僅
    有三萬元，且在三日內又已向友人借款全數歸還其所侵占之
    款項，其犯罪情節在客觀上足以引起一般人之同情，如予以
    宣告法定最低刑期，猶嫌過重，其犯罪情狀不無可憫，爰依
    刑法第五十九條之規定，再酌量遞減輕其刑。又貪污治罪條
    例第十條第一項所定應追繳沒收或發還被害人之財物，以所
    得者為限，其無所得或已發還者，自無從再為追繳或發還之
    論知（最高法院五十四年台上字第二六五號判例參照）。本
    案被告所侵占之現金，已全部歸還繳清，已如前述，自無庸
    再為追繳發還之論知，併予敘明。
五、本案公訴人之公訴意旨雖另以：被告於九十二年十月二十七
    日上午，在獲知彰化監理站出納人員莊淑甘發現其所經手之
    同月二十四日規費現金袋短少三萬元之後，被告為補足該三
    萬元，竟又於九十二年十月二十七日上午十時許，從當天上
    午所收取之規費公款現金袋內，再度取走二萬六千八百五十
    元，侵占入己後，加上自有款項三千一百五十元，湊足三萬
    元交予莊淑甘，後至同日下午一時許，彰化監理站副站長林
    永洲、第一股股長賴欽發與出納員莊淑甘等人，同至第一股
    汽車新領牌照窗口、機車新領牌照窗口及汽機車異動代辦窗
    口抽查現金收款情形，發現被告當日收款現金為六萬零八百
    零八元，但電腦所顯示該窗口金額應為八萬九千二百零八元
    ，扣除當時一筆已鍵入電腦系統，但尚未收取之規費一千五
    百五十元後，仍短少二萬六千八百五十元，經詢問被告，被
    告答稱係代辦人員陳滄海領走牌號，但未繳牌照費，惟經莊
    淑甘立即電詢陳滄海，查無此情，被告始默認前情，因認被
    告就此二萬六千八百五十元，亦犯有貪污治罪條例第四條第
    一項第一款之侵占公有財物罪。惟查：貪污治罪條例第四條
    第一項第一款之侵占公有財物罪，以依據法令從事公務之人
    員，主觀上對於自己所持有之公有財物，有不法所有之意圖
    為要件。本案被告縱於九十二年十月二十七日上午十時許，
    有從當天上午所收取之規費公款現金袋內，取出二萬六千八
    百五十元，加上自有款項三千一百五十元，湊足三萬元交予
    莊淑甘，但上開舉措，旨在應彰化監理站出納人員莊淑甘之
    要求，補足被告在九十二年十月二十四日短少之三萬元。上
    開二萬六千八百五十元，實際上既係交由彰化監理站出納人
    員莊淑甘解繳國庫，由其結果觀之，亦不生國庫另遭被告侵
    占此二萬六千八百五十元之結果，則被告就此二萬六千八百
    五十元部分之所為，自尚難認定其有為自己不法所有之意圖
    。此即與貪污治罪條例第四條第一項第一款之侵占公有財物
    罪之犯罪構成要件不合。惟因公訴人認此部分與被告前開所
    犯，有連續犯之裁判上一罪關係，爰不就此另為被告無罪之
    諭知。
六、原審判決就被告上開所犯予以論罪科刑，固非無見，惟原審
    判決認定被告所侵占之公有財物有五萬六千八百五十元，因
    而未能依據貪污治罪條例第十二條第一項之規定，遞減輕其
    刑，此部分尚有未合。是本案被告上訴指摘原審判決不當，
    其上訴為有理由，應由本院將原審判決撤銷改判。爰審酌被
    告之品行（並無犯罪前科紀錄）、犯罪動機、所侵占之公有
    財物僅三萬元且於犯罪後三日內即已全數歸還其侵占之款項
    、及犯罪後之態度等一切犯罪情狀，量處有期徒刑一年十月
    ，並依據貪污治罪條例第十七條之規定，宣告褫奪公權二年
    。又本案被告並無任何犯罪前科紀錄，有臺灣彰化地方法院
    檢察署刑案資料查註紀錄表及本院被告全國前案紀錄表在卷
    可據，被告因遭債權人逼債一時失慮而罹刑典，其於原審法
    院審理時，所供：家中經濟狀況不佳，所生子女二人均在就
    學，且負有就學貸款債務，因犯本案其亦已遭台中監理站解
    職等情，並據其提出台中監理站解僱通知書、戶口名簿影本
    、學生證影本、臺灣銀行就學貸款到期還款通知書影本等件
    為證，經由上開教訓及本案偵、審程序，應已足促使被告心
    生警惕，諒無再犯之虞，本院因認被告所受之宣告刑，以暫
    不執行為適當，爰併予宣告緩刑五年，以勵自新。
七、據上論斷，應依刑事訴訟法第三百六十九條第一項前段、第
    三百六十四條、第二百九十九條第一項前段、貪污治罪條例
    第二條前段、第四條第一項第一款、第八條第二項前段、第
    十二條第一巷項、第十七條，刑法第十一條前段、第五十九
    條、第三十七條第二項、第七十四條第一款，判決如主文。
本案經檢察官甲○○到庭執行職務。
中　　華　　民　　國　　94　　年　　9 　　月　　28　　日
              刑事第三庭  審判長法　官　江　錫　麟
              　　　　　　　　　法　官　胡　忠　文
              　　　　　　　　　法　官　廖　柏　基
上列正本證明與原本無異。
如不服本判決應於收受送達後十日內向本院提出上訴書狀，其未
敘述上訴之理由者並得於提起上訴後十日內向本院補提理由書（
均須按他造當事人之人數附繕本）。
                                書記官　詹　錫　朋
中　　華　　民　　國　　94　　年　　9 　　月　　29　　日
附錄條文：
貪污治罪條例第四條第一項第一款：
有下列行為之一者，處無期徒刑或十年以上有期徒刑，得併科新
台幣一億元以下罰金：
一、竊取或侵占公用或公有器材、財物者。
                                                      Ｒ
